臺灣高等法院臺南分院民事判決　九十一年度上字第一五七號　ｅ
　　　上　訴　人　甲　○　○
　　　訴訟代理人　李　威　昇
　　　被 上 訴人　雲林縣古坑鄉農會
　　　法定代理人　葉　清　標
　　　訴訟代理人　劉　嘉　澤
右當事人間請求給付借款事件，上訴人對於中華民國九十一年七月十五日臺灣雲林地
方法院第一審判決（九十一年度訴字第二九四號）提起上訴，本院判決如左：
      主      文
上訴駁回。
第二審訴訟費用由上訴人負擔。
      事      實
甲、上訴人方面：
  一、聲明：求為判決：
（一）原判決廢棄。
（二）被上訴人在第一審之訴駁回。
  二、陳述：除與原判決記載相同者，予以引用外，補稱：
（一）上訴人向被上訴人所借貸之新台幣（下同）五百萬元，乃係為清償以前積欠被
      上訴人之二百三十萬元之借款所借，而非被上訴人所稱之三百三十萬元之借款
      ；豈料被上訴人於扣除該二百三十萬元之借款後，並未依約將餘額即三百三十
      萬元給付予上訴人，上訴人自得拒絕清償該筆債務。
（二）上訴人對於向被上訴人借貸五百萬元並不爭執，但被上訴人所提出之借貸款資
      料給不是很齊全，且這筆借款當初係協議如何攤還，上訴人須要每筆借款資料
      始能清楚說明，惟被上訴人拒不提出。另依資料顯示前借之三百三十萬元應是
      針對再之前之二百三十萬元借款之扣款，而與後借之五百萬元無關。另面額三
      百三十萬元之借據，其上簽名是其所寫，惟金額部分則不是，至五百萬元之借
      據是上訴人所寫沒錯。
（三）又上訴人之所以再向被上訴人借五百萬元是要償還以前之借款二百三十萬元，
      且二百三十萬元部分係以第一六三地號土地供設定抵押權，而五百萬元部分之
      抵押權是以第一三三地號之土地供設定抵押權，至三百三十萬元係以何土地供
      設定抵押權，上訴人並不曉得；況上訴人帳戶內之款項豈可隨意轉入他人之帳
      戶？
（四）另被上訴人就二百三十萬元借款部分，雖記載償還一百八十萬元，惟利息卻沒
      有扣除清楚；且三百三十萬元借款匯出資料上之筆跡非上訴人之筆跡，而金融
      機構規定轉帳一定要有借款人親自簽名，才可轉匯，可見該筆三百三十萬元之
      借款有問題，上訴人拒絕清償。
  三、證據：提出存摺影本一份為證。
乙、被上訴人方面：
  一、聲明：求為判決：駁回上訴。
  二、陳述：除與原判決記載相同者，予以引用外，補稱：
（一）上訴人甲○○邀同訴外人劉文政為保證人，於民國（下同）八十八年十二月二
      十四日向被上訴人借款五百萬元，雙方約定期限自八十八年十二月二十四日起
      至九十一年十二月二十四日止，利息按被上訴人基本放款利率（貸放時年息百
      分之八．二○）加計年息百分之○．三計算（按上訴人嗣於九十年十二月六日
      向被上訴人申請調降利息依照被上訴人基本利率變動，且經被上訴人核准）；
      並按每月計付，如遇被上訴人基本放款利率加減碼調整時，得隨同調整，倘未
      按期攤還本息時即喪失期限利益，視為全部到期；除應按約定利率付息外，逾
      期清償在六個月以內者，按上開利率百分之十；超過六個月者，按上開利率百
      分之二十計付違約金，同時訴外人劉文政並願負連帶清償之責任。詎上訴人甲
      ○○自九十一年一月二十五日起即未履行繳款義務，依約已喪失期限利益，總
      計上訴人積欠被上訴人如原審判決附表所示之本金、利息及違約金。
（二）又上訴人前曾分別向被上訴人借款二百三十萬元及三百三十萬元，其中二百三
      十萬元借款，在被上訴人尚未借貸五百萬元借款予上訴人之前，上訴人業已清
      償完畢。至上訴人再借貸本件五百萬元之用途，乃係為清償其前開積欠被上訴
      人之三百三十萬元借款；而被上訴人於撥放本件款項時，亦依兩造間之約定，
      於扣除該三百三十萬元借款及利息後，旋即將剩餘款項撥入上訴人帳戶中，根
      本無上訴人所稱被上訴人並未將借款撥入其帳戶乙情，上訴人所言不實。
（三）上訴人係為借新還舊，始邀同訴外人劉文政為保證人，於八十八年十二月二十
      四日向被上訴人借款五百萬元，以清償其前積欠之三百三十萬元款項；同時核
      准撥放五百萬元之借款時，即於將原借三百三十萬元之本金及一萬七千三百零
      五元利息扣除後，將所剩餘之一百七十萬九千六百七十七元撥入上訴人帳戶。
  三、證據：除援用於原審所提之證據外，補提擔保放款借據三份、授信約定書二份
      、不動產擔保放款調查報告表二份、土地抵押權設定契約書二份、他項權利證
      明書三份、支出傳票六份、收入傳票七份、古坑鄉農會交易明細表七張、取款
      憑條十二張紙、放款分戶卡三份、申請書二份、放款申請書處理記錄表一份、
      授信債權憑證登記簿三份、存單存款取息憑條一份、土地登記謄本一份、臺灣
      雲林地方法院支付命令一份及臺灣雲林地方法院支付命令確定證明書一份（以
      上均為影本）為證；並聲請訊問證人劉義寬。
      理      由
一、本件被上訴人起訴主張：上訴人邀同訴外人劉文政為連帶保證人，於八十八年十
    二月二十四日向被上訴人借款五百萬元（以下簡稱系爭借款），雙方約定借款期
    限自八十八年十二月二十四日起至九十一年十二月二十四日止，利息則按被上訴
    人基本放款利率（貸放時年息百分之八．二○）加計年息百分之○．三計算（按
    上訴人嗣於九十年十二月六日向被上訴人申請調降利息依照被上訴人基本利率變
    動，且經被上訴人同意），並按每月計付本息；如遇被上訴人基本放款利率加減
    碼調整時，得隨同調整，倘未按期攤還本息時即喪失期限利益，視為全部到期；
    則除應按約定利率付息外，逾期清償在六個月以內者，按上開利率百分之十；超
    過六個月者，按上開利率百分之二十計付違約金，同時訴外人劉文政並願負連帶
    清償之責任。詎上訴人竟自九十一年一月二十五日起即未履行繳款之義務，依約
    已喪失期限利益，且拖延至今仍未履行清償債務，拒不將五百萬元返還；上訴人
    共積欠如原審判決附表所示之本金、利息及違約金。爰本於消費借貸契約之法律
    關係，求為判命上訴人應給付被上訴人五百萬元，及如原審判決附表所示之利息
    與違約金等語。
二、上訴人則以：上訴人之所以再向被上訴人借用系爭借款，乃係為清償以前積欠被
    上訴人之二百三十萬元借款，而非被上訴人所稱之三百三十萬元借款；豈料被上
    訴人於扣除該二百三十萬元之借款後，並未依約將餘額即三百三十萬元（應為二
    百七十萬元）給付予上訴人，其自得拒絕清償該筆債務。上訴人對於向被上訴人
    借貸五百萬元雖不爭執，惟被上訴人拒不提出前借之三百三十萬元貸款資料，已
    有可疑，且三百三十萬元之借據，其上簽名是其所寫，惟金額部分則不是，同時
    借款匯出資料上之筆跡亦非上訴人之筆跡；況上訴人帳戶內之款項豈可隨意轉入
    他人之帳戶？而金融機構規定轉帳一定要有借款人親自簽名才可轉匯，可見該筆
    三百三十萬元之借款有問題，上訴人拒絕清償等語，資為抗辯。
三、按當事人互相表示意思一致者，無論其為明示或默示，契約即為成立；又消費借
    貸，因金錢或其他代替物之交付，而生效力；且借用人應於約定期限內，返還與
    借用物種類、品質、數量相同之物；另債權人基於債之關係，得向債務人請求給
    付；而給付有確定期限者，債務人自期限屆滿時起，負遲延責任；且以支付金錢
    為標的者，債權人得請求依法定利率計算之遲延利息；民法第一百五十三條第一
    項、第四百七十五條、第四百七十八條前段、第一百九十九條、第二百二十九條
    第一項及第二百三十一條第一項定有明文。次按民法四百七十五條有關「消費借
    貸，因金錢或其他代替物之交付，而生效力」之規定，已於八十九年四月二十六
    日修正時以該條易使人誤會金錢或其他代替物之交付為消費借貸契約之生效要件
    而予以刪除；換言之，消費借貸契約為要物契約，除當事人之合意外，更須交付
    金錢或其他代替物，以移轉所有權於他方，始能成立；末按當事人主張有利於己
    之事實者，就其事實有舉證之責任；民事訴訟法第二百七十七條分別定有明文。
    又契約成立後，債務人有依契約內容而為履行之義務；又主張常態事實者，就其
    事實無庸舉證，主張變態事者，應就變態事實負舉證義務，此為舉證責任分擔原
    則。另原告（即本件之被上訴人）對於自己主張之事實（即起訴事實）已盡證明
    之責後，被告（即本件之上訴人）對其主張於抗辯之事實，並無確實證明方法或
    僅以空言爭執者，當然認定其抗辯事實之非真正，而應為被告不利益之裁判；再
    者，主張法律關係存在之當事人，僅須就該法律關係發生所須具備之特別要件，
    負舉證之責任，至於他造主張有利於己之事實，應由他造舉證證明。換言之，請
    求履行債務之訴，原告（即被上訴人）就其所主張債權發生原因之事實，固有舉
    證之責任，若被告（即上訴人）自認此項事實而主張該債權已因清償、抵銷或其
    他原因而消滅，則此清償、抵銷或其他原因之事實，應由被告（即上訴人）負舉
    證之責任（最高法院五十二年度台上字第五一八號、十八年度上字第一六七九、
    二八五五號、二十八年度上字第一九二○號及四十八年度台上字第八八七號判例
    參照）。
四、查被上訴人主張上訴人於八十八年十二月二十四日邀同訴外人劉文政為連帶保證
    人，向被上訴人借貸系爭借款，雙方約定借款期限自八十八年十二月二十四日起
    至九十一年十二月二十四日止，利息則按被上訴人貸放時基本放款利率即年息百
    分之八．二○加計年息百分之○．三計算，（期間上訴人於九十年十二月六日向
    被上訴人申請調降利息依照被上訴人基本利率變動，且經被上訴人同意），並按
    每月計付本息；如遇被上訴人基本放款利率加減碼調整時，得隨同調整，且上訴
    人如未按期攤還本息時，即喪失期限利益，視為全部到期；同時約定除應依約定
    利率付息外，如逾期清償，則在六個月以內者，按上開利率百分之十；超過六個
    月者，按上開利率百分之二十計付違約金；惟上訴人竟自九十一年一月二十五日
    起即未履行繳款之義務，依約已喪失期限利益，且拖延至今仍未履行清償債務，
    拒不將五百萬元返還；上訴人總共積欠被上訴人如原審判決附表所示之本金、利
    息及違約金之事實，已據被上訴人於原審及本院審理時陳述在卷，並有其所提出
    之擔保放款借據、授信約定書、放款分戶卡、土地抵押權設定契約書、他項權利
    證明書、放款支出傳票、收入傳票、基本利率變動表、古坑鄉農會交易明細表、
    存單存款取息憑條、不動產擔保放款調查報告表、臺灣雲林地方法院九十年度促
    字第一五七五九號支付命令各一份及申請書共二份（以上均為影本）在卷可參（
    原審訴字卷第十六至十九、三十一至三十五、四十六、五十二、五十四至五十六
    、六十二至六十三頁）；再徵諸上訴人對於確有向上訴人借貸系爭借款，並由上
    訴人將其所有之坐落雲林縣古坑鄉○○○段第一三三地號、地目田、面積為○‧
    六一六五公頃土地（以下簡稱系爭土地）設定擔保最高限額六百萬元抵押權予被
    上訴人資為借款之擔保；惟上訴人自九十一年一月二十五日起即未依約履行繳款
    義務等情亦不爭執以觀，自屬真實。至上訴人雖為前揭情詞之抗辯，惟此則為被
    上訴人所堅決否認，且查：
（一）本件上訴人前曾於八十六年十月二十九日向被上訴人借款二百三十萬元，當時
      雙方約定借款期限自八十六年十月二十九日起至八十八年十月二十九日止，利
      息則按被上訴人基本放款利率年息百分之九．二五計算，並按每月計付本息，
      且約定有違約金，即逾期清償在六個月以內者，按上開利率百分之十；超過六
      個月者，按上開利率百分之二十計付違約金；復由上訴人提供其所有之坐落雲
      林縣古坑鄉○○○段第一六三地號、地目田、面積為○‧二七六○公頃土地為
      被上訴人設定擔保最高限額二百七十六萬元抵押權，資為該借款之擔保；嗣被
      上訴人即於同日將上訴人所借之二百三十萬元匯入上訴人在被上訴人農會永光
      分部所開設之第0000000號帳戶之事實，已據被上訴人於原審及本院審
      理時陳述在卷，並有其所提出之放款分戶卡、土地抵押權設定契約書、他項權
      利證明書、古坑鄉農會交易明細表及不動產擔保放款調查報告表各一份（以上
      均為影本）在卷可參（本院卷第三十六至三十八、四十四、五十、七十七至八
      十頁）；且為上訴人所不爭執，自屬真實。
（二）又上訴人前於八十六年十月二十九日向被上訴人借貸二百三十萬元之債務尚未
      屆清償期前，上訴人再於八十八年三月二日邀同訴外人劉文政為連帶保證人，
      向被上訴人借貸三百三十萬元，雙方約定借款期限自八十八年三月二日起至九
      十一年三月二日止，利息則按被上訴人貸放時基本放款利率即年息百分之八．
      二○加計年息百分之○．五計算，並按每月計付本息，且約定有違約金，即逾
      期清償在六個月以內者，按上開利率百分之十；超過六個月者，按上開利率百
      分之二十計付違約金；同時由上訴人提供其所有之系爭土地為被上訴人設定擔
      保最高限額為六百萬元抵押權，資為該借款之擔保；而被上訴人亦即於同日將
      上訴人所借之三百三十萬元匯入上訴人在被上訴人農會永光分部所開設之第0
      000000號帳戶；至上訴人於翌日（即三日）即以存摺轉帳之方式，將所
      借款項中之三百萬元轉入訴外人劉文政在被上訴人農會永光分部所開設之第0
      000000號帳戶；而訴外人劉文政於翌日（即四日）又以存摺轉帳之方式
      ，將上訴人所轉入款項中之二百三十萬二千二百四十三元匯入上訴人之前揭帳
      戶中，以清償上訴人前向被上訴人所借之二百三十萬元本金及利息（即借新還
      舊），其餘之款項即六十九萬七千七百五十七元，則由訴外人劉文政直接以轉
      帳匯入上訴人之前揭帳互之事實，則據被上訴人於原審及本院審理時陳述在卷
      ，並有其所提出之擔保放款借據、授信約定書、放款分戶卡、土地抵押權設定
      契約書、他項權利證明書、放款支出傳票、放款申請書處理記錄表、古坑鄉農
      會交易明細表、存單存款取息憑條、不動產擔保放款調查報告表、授信債權憑
      證登記簿各一份及收入傳票二份、取款憑條三份（以上均為影本）在卷可參（
      本院卷第三十九至四十二、四十五、四十九至五十、五十三至五十六、五十九
      至六十一、一三二頁）；而證人即辦理本件借款放款業務之人員劉義寬於本院
      審理時已證稱：「八十六年十月二十九日借款二百三十萬元沒錯，然後於八十
      八年三月二日又借了三百三十萬元，請看‧‧收入傳票及放款支出傳票，收入
      傳票是甲○○由統一農貸擔保放款轉存，這是新貸的」、「再借三百三十萬元
      ，另外還設定六百萬元之抵押權，於八十八年二月二十三日登記完成的」、「
      有二個案件，二百三十萬元那筆沒有還，三百三十萬元那筆是新貸的，新貸款
      後隔天三月三月拿存摺轉帳，是用存摺出入款項，所以那天他（指上訴人）用
      存摺轉帳給劉文政三百萬元，‧‧但是不知道是何緣故，劉文政於第二天三月
      四日幫甲○○還了二百三十萬元本金和利息」、「（其餘之款項）六十九萬七
      千七百五十七元轉到甲○○存摺，總共是三百萬元」等語無訛在卷（本院卷第
      一○八至一○九頁），再徵諸上訴人對於確有由其提供為其所有之系爭土地為
      被上訴人設定擔保最高限額為六百萬元抵押權，且對於被上訴人所提出之前揭
      放款分戶卡、土地抵押權設定契約書、他項權利證明書、放款支出傳票、古坑
      鄉農會交易明細表、存單存款取息憑條、授信債權憑證登記簿、收入傳票、取
      款憑條等文書為真正亦不爭執以觀，自堪信為真實。至上訴人雖辯稱：其並未
      向被上訴人借三百三十萬元，且被上訴人拒不提出前借之三百三十萬元貸款資
      料，已有可疑，況借據上簽名固其所寫，惟金額部分則不是，該筆三百三十萬
      元之借款有問題云云；惟此姑不論已因與本院所認定之前揭事實不符，且被上
      訴人亦確將上訴人所借之三百三十萬元匯入上訴人之前揭第0000000號
      帳戶，致不足採；此外，上訴人又無法提出其他確切之證據足資證明，或供本
      院調查以實其說；自尚不能徒憑其前揭無法查與事實相符之辯稱即遽採為有利
      於其之認定。
（三）另上訴人復於八十八年十二月二十四日邀同訴外人劉文政為連帶保證人，再向
      被上訴人借貸系爭借款，雙方約定借款期限自八十八年十二月二十四日起至九
      十一年十二月二十四日止，利息則按被上訴人貸放時基本放款利率即年息百分
      之八．二○加計年息百分之○．三計算，並按每月計付本息，且約定有違約金
      ，即逾期清償在六個月以內者，按上開利率百分之十；超過六個月者，按上開
      利率百分之二十計付違約金；同時仍由上訴人提供其所有之系爭土地為被上訴
      人設定擔保最高限額為六百萬元抵押權，資為該借款之擔保；已如前述。而被
      上訴人准予核貸後，即於同日將上訴人所借之五百萬元匯入上訴人在被上訴人
      農會永光分部所開設之第0000000號帳戶；且上訴人於同日即以轉帳（
      即支出傳票）方式，清償上訴人前向被上訴人所借之三百三十萬元本金及利息
      一萬七千三百零五元（即借新還舊），至其餘之款項一百六十八萬二千六百九
      十五元則轉撥入上訴人前揭帳戶中之事實，亦據被上訴人於原審及本院審理時
      陳述在卷，並有其所提出之前揭放款支出傳票、收入傳票、古坑鄉農會交易明
      細表、存單存款取息憑條各一份（以上均為影本）在卷可參（本院卷第二十八
      至三十三、六十八頁）；且證人劉義寬於原審及本院審理時亦分別證稱：「其
      係負責辦理系爭借款放款之經辦人員，原告（即被上訴人）有於八十八年十二
      月二十四日同意放款系爭借款，其於該日即將系爭借款匯入被告（即上訴人）
      之活期存款存摺中，此部分在原告內部作業要登錄收入傳票，即傳票編號二十
      五又四分之三，該傳票子目上記載，活期儲蓄存款帳號二二之0000000
      甲○○帳戶中，而該張收入傳票來源係由傳票編號二十五又四分之四來的，因
      其上有記載放款支出傳票即代表原告是被告的借方，原係整筆五百萬元先撥給
      被告，之後即再結清被告先前借款，才有傳票編號二十五又四分之一及二十五
      又四分之二，該筆未清償部分之明細為三百三十萬元的本金，利息為一萬七千
      三百零五元，總計為三百三十一萬七千三百零五元，後再將餘額匯入被告的帳
      戶中，此部分可由交易明細表上所載，即在八十八年十二月二十四日記載之情
      況甚明，而原告於扣除上開舊借款及利息，所餘一百七十萬九千六百七十七元
      （應為一百六十八萬二千六百九十五元），均已撥入上訴人帳戶中，此交易明
      細表原告並沒有辦法自行列出，而係要透過南區金融交易中心申請，才能列印
      」（原審訴字卷第二十五至二十六頁），「‧‧是欠五百萬元，二百三十萬元
      還清了，本來是二百三十萬元一件，三百三十萬元又另一件，於八十八年三月
      二日以後就是欠三百三十萬元，然後到了八十八年十二月二十四日又再來借貸
      五百萬元，同日清償三百三十萬元本金和利息，‧‧等於是借新還舊」（本院
      卷第一一一頁）等情無訛在卷；再參諸上訴人於借貸系爭借款後，即按月陸續
      清償利息至九十一年一月二十四日止，甚至於九十年十二月六日仍向被上訴人
      申請調降利率，有前揭古坑鄉農會交易明細表及申請書各一份在卷可憑等情以
      察，自亦屬事實。否則衡諸常情，若上訴人確未取得系爭借款（包括三百三十
      萬及五百萬元），或其借用系爭借款並非欲清償前借之三百三十萬元本金和利
      息，則其當拒絕支付本息或向被上訴人提出議議、甚至提起訴訟方是，豈有仍
      按期繳納系爭借款利息長達二年餘，更向被上訴人申請調降放款利率之理。而
      此益徵上訴人辯稱：其借五百萬元是要清償二百三十萬元之債務，並非三百三
      十萬元云云，顯與事實不符；此外，上訴人又無法提出其他確切之證據足資證
      明，或供本院調查以實其說；自不足採信。
五、綜上所述，本件被上訴人主張上訴人邀同訴外人劉文政為連帶保證人，於八十八
    年十二月二十四日向被上訴人借貸系爭借款，雙方約定借款期限自八十八年十二
    月二十四日起至九十一年十二月二十四日止，利息則按被上訴人當時基本放款利
    率年息百分之八．二○加計年息百分之○．三計算，並按每月計付本息；如遇被
    上訴人基本放款利率加減碼調整時，得隨同調整，倘未按期攤還本息時即喪失期
    限利益，視為全部到期；則除應按約定利率付息外，逾期清償在六個月以內者，
    按上開利率百分之十；超過六個月者，按上開利率百分之二十計付違約金，同時
    訴外人劉文政並願負連帶清償之責任。詎上訴人竟自九十一年一月二十五日起即
    未履行繳款之義務，依約已喪失期限利益，且拖延至今仍未履行清償債務，拒不
    將五百萬元返還；上訴人共積欠如原審判決附表所示之本金、利息及違約金；爰
    本於消費借貸契約之法律關係，請求判決上訴人應給付被上訴人五百萬元，及如
    附表所示之利息與違約金；為有理由，應予准許。原審判命上訴人應如數給付，
    於法並無不合。上訴人上訴意旨指摘原判決不當，求予廢棄改判駁回被上訴人在
    第一審之訴，為無理由，應予駁回。
六、又本件待證事實已臻明確，兩造其餘攻擊防禦方法及舉證，對判決結果已不生影
    響，爰不逐一論述，併此敘明。
七、據上論結，本件上訴為無理由，依民事訴訟法第四百四十九條第一項及第七十八
    條，判決如主文。
中　　　華　　　民　　　國　　  九十一　　年　　十一　　月　　二十六　　日
　　　　　　　　　　　　　　　　　　　臺灣高等法院臺南分院民事第一庭
~B1審判長法官　王　　惠　　一
~B2　　　法官　蘇　　清　　恭
~B3　　　法官　張　　世　　展
右為正本係照原本作成。
如對本判決上訴，須於判決送達後二十日內向本院提出上訴狀，未表明上訴理由者，
應於上訴後二十日內向本院提出理由書。
中　　　華　　　民　　　國　　  九十一　　年　　十一　　月　　二十七　　日
~B法院書記官　廖　　英　　琇
